【裁判字號】    98,上訴,1987
【裁判日期】    980716
【裁判案由】    偽造文書等
【裁判全文】
臺灣高等法院刑事判決                98年度上訴字第1987號
上  訴  人
即  被  告  丙○○原名顏惠真
上列上訴人因偽造文書等案件，不服臺灣士林地方法院97年度訴
字第1008號，中華民國98年3月6日第一審判決（起訴案號：臺灣
士林地方法院檢察署97年度偵字第5692號），提起上訴，本院判
決如下：
    主  文
原判決撤銷。
丙○○行使偽造公文書，足以生損害於公眾及他人，處有期徒刑
壹年貳月，減為有期徒刑柒月。
未扣案偽造之「彰化縣地政規費及其他收入收據」壹紙沒收。
    事  實
一、丙○○及其夫詹家禛分別為浩盈企業有限公司（下稱浩盈公
    司）、禛盈國際有限公司（下稱禛盈公司）之負責人。於民
    國94年間，丙○○陸續簽發付款人為彰化銀行總部分行，發
    票人為浩盈公司及禛盈公司，票號分別為CL0000000、CL000
    0000、CL0000000、CL0000000、CL0000000、CL0000000、CL
    0000000，面額共新臺幣（下同）111萬4722元支票7 紙，用
    以給付竹大企業有限公司（下稱竹大公司）之貨款。竹大公
    司負責人甲○○收受該票據後，於94、95年間，持該等支票
    向其兄嫂乙○○調借現金。嗣乙○○提示該等支票均未獲兌
    現，遂向丙○○催討債務。詎丙○○為延緩清償，竟意圖為
    自己不法之所有及財產上不法之利益，並基於行使偽造公文
    書之犯意，於96年1 月間某日，在不詳地點，向乙○○訛以
    欲以不動產設定抵押權予乙○○，用以擔保債務，並明知不
    詳姓名年籍成年人交付之「彰化縣地政規費及其他收入收據
    」（下稱「地政規費收據」）係偽造，仍於96年2 月16日晚
    上10時29分許，在臺北市○○區○○路2段86號5樓浩盈公司
    內，以浩盈公司自行設定傳真機號碼為00000000之傳真機，
    將「地政規費收據」傳真予甲○○，再由不知情甲○○轉傳
    真予乙○○，偽稱抵押權設定已辦理登記完畢，須向乙○○
    收取登記及謄本等規費共2040元，乙○○不疑有詐而陷於錯
    誤，即將規費交予甲○○，由甲○○於96年2 月28日上午10
    時40分許，以中華郵政公司自動櫃員機轉帳2040元入浩盈公
    司於萬泰商業銀行東台北分行帳號000000000000號帳戶內，
    致丙○○取得延緩清償票款之利益及2040元，足生損害於乙○○及彰化縣地政事務所對於收取規費管理之正確性。嗣乙○○向丙○○索討土地他項權利證明書、抵押權設定契約書
    未果，方向彰化縣彰化地政事務所查得所持「地政規費收據
    」係偽造後，始發覺受騙。
二、案經乙○○訴請臺灣士林地方法院檢察署檢察官偵查起訴。
    理  由
壹、程序部分
一、按證物應示被告，令其辨認，如係文書而被告不解其意者，
    應告以要旨，刑事訴訟法第164條定有明文。卷附傳真之「
    地政規費收據」及「費用明細表」，既為上訴人即被告丙○○行使偽造公文書之證據，則該等傳真文書即屬上開法條所
    稱之證物，並非被告以外之人於審判外之陳述，自無傳聞法
    則之適用。且該等傳真文書既經本院於審判期日提示被告，
    令其辨認，自可採為本件認定事實之證據（最高法院87年度
    台上字第2578號判決意旨參照）。
二、本件認定事實所引用關於被告以外之人於審判外之陳述，檢
    察官、被告於本院調查證據時，明知有傳聞證據不得為證據
    之情形，迄於本院言詞辯論終結前均未表示異議，本院審酌
    並無證據證明係公務員違背法定程序所取得，亦無刑事訴訟
    法第159條之4之顯有不可信之情況與不得作為證據之情形，
    依刑事訴訟法第159條之5第2 項規定，應認均具有證據能力
    ，合先敘明。
貳、實體部分
一、訊據被告對於上開時、地，因貨款關係而簽發7 紙支票交予
    甲○○，且乙○○曾透過甲○○將2040元匯入浩盈公司帳戶
    內等事實坦承不諱，惟矢口否認有何偽造文書、詐欺等犯行
    ，辯稱：被告於95年3 月27日已完成電話號碼之異動，自無
    可能於96年間使用00-00000000 號傳真機，故「地政規費收
    據」非被告所傳送。甲○○與浩盈公司有交易往來，甲○○
    轉帳入浩盈公司乃平常之事，且被告未覆核轉帳傳票，要難
    認定被告知悉甲○○轉帳入浩盈公司，進而推論被告指示甲○○給付規費。「地政規費收據」偽造須專業性，被告未從
    事相關工作，憑空偽造極度困難，顯係乙○○以子虛烏有之
    刑事逼迫民事賠償云云。
二、然查：
(一)上開事實，迭經證人即被害人乙○○、證人即竹大公司負責
    人甲○○證述屬實（臺灣士林地方法院檢察署96年度他字第
    2115號偵查卷，下稱他卷第24至27、61、104、105、107 頁
    ），復有偽造之「地政規費收據」傳真影本1 紙、上揭支票
    及退票理由單各7紙等在卷可稽（他卷第5至11、13頁）。又
    乙○○交付現金2040元予不知情甲○○，再由甲○○以中華
    郵政公司自動櫃員機轉帳2040元至浩盈公司萬泰商業銀行東
    台北分行戶頭內，用以支付被告佯稱之代辦設定抵押權規費
    ，且浩盈公司轉帳傳票上載明收到代書費2040元等情，亦有
    萬泰商業銀行東台北分行97年3月10日東北字第00970095001
    6 號函附浩盈公司開戶資料、中華郵政公司自動櫃員機交易
    明細表及浩盈公司分錄轉帳傳票等在卷為憑（他卷第109、1
    10、143至146頁）。又被告傳真之「地政規費收據」確與彰
    化縣彰化地政事務所真正之地政規費徵收聯單不同，亦有彰
    化縣彰化地政事務所97年3月5日彰地一字第0970002498號函
    附地政規費徵收聯單存卷可參（他卷第140、141頁），足證
    「地政規費收據」應係偽造無誤。
(二)被告自承：我有在彰化縣繼承我父親之土地，有同意將土地
    設定予乙○○。「地政規費收據」是代書傳真給我，我請員
    工再傳真給甲○○（他卷第29、10 5頁），核與乙○○證述
    ：甲○○因財務困難，持被告簽發7 紙支票向我借錢。之後
    提示支票均跳票，遂向甲○○、被告催討欠款，經協調被告
    同意將彰化縣內土地設定予我，並說自己有代書，要我將身
    分證影本傳真給她，以辦理土地設定。事後被告傳真「地政
    規費收據」給甲○○，甲○○再傳真給我，以取信於我，被
    告要收規費，我拿現金2040元給甲○○，請他轉交給被告（
    他卷第25、61頁、原審卷第32頁）；甲○○證稱：竹大公司
    與被告有業務往來，支票7 紙是在浩盈公司辦公室內收取。
    我因需要資金週轉，遂於94、95年間，在桃園市○○路36號
    陸續交給乙○○。於96年1 月間，當時要求被告處理票據事
    情，被告答應要用不動產設定方式來處理。有看過「地政規
    費收據」，是被告傳真給我，我再傳真給乙○○（他卷第27
    、105 頁）等情大致相符。參以甲○○確實曾利用中華郵政
    公司自動櫃員機轉2040元入浩盈公司在萬泰商業銀行東台北
    分行帳戶內，已如上述，其上金額適與「地政規費收據」上
    金額相同，倘非被告向乙○○收取不動產設定費用，甲○○
    焉會無端轉帳2040元入浩盈公司帳戶內。是以，被告確實曾
    因支票退票經乙○○追索而應允以不動產設定抵押權予乙○○，以達延緩清償之目的，並將「地政規費收據」等資料傳
    真予甲○○，再利用不知情甲○○傳真予乙○○，以取信於
    乙○○，事後向乙○○索取不動產設定規費等情，要無疑義
    。
(三)「地政規費收據」係於96年2 月16日傳真，有傳真影本存卷
    可參（原審審訴卷第24頁），而被告於96年2月7日出境，同
    年月15日入境，有法務部-入出境資訊連結作業再卷可稽（
    本院卷第30至32頁）。參以浩盈公司會計於偵查中均否認曾
    見過「地政規費收據」，不曾幫被告處理代書費，亦不知被
    告要設定不動產給他人等情，亦經證人張淨文、郭育伶、楊
    馥榕、劉淑錦證述無訛（他卷第188 頁）。且被告自承：我
    們公司都是我自己作帳，業經本院勘驗被告於97年3 月21日
    偵查筆錄之光碟，製有勘驗筆錄存卷可參（本院卷第26頁）
    。足見「地政規費收據」傳真予甲○○時，被告已入境國內
    ，且浩盈公司縱使聘請會計人員，該公司帳務被告亦不假會
    計之手而親自處理，被告小心謹慎態度，可見一斑，故傳真
    「地政規費收據」予甲○○，涉及被告行使偽造公文書犯罪
    行為，被告要無任何理由假他人之手增加暴露犯行之可能，
    故「地政規費收據」確係由被告傳真予甲○○之情，堪以認
    定。又被告明知「地政規費收據」係偽造，仍傳真予甲○○
    ，轉傳真予乙○○，以取信於乙○○，顯然造成彰化縣地政
    事務所就規費收取管理正確性之失真，自足生損害於乙○○
    、彰化縣地政事務所對於收取規費管理之正確性。
(四)被告先於警詢中以繼承自父親之彰化縣土地設定給乙○○（
    他卷第29頁），經檢察官質疑「地政規費收據」上申請人何
    以為其夫「詹家禎」時，又改以因我要設定權利的土地所有
    權人為詹家禎（他卷第105 頁）。被告先後所陳不一，已見
    其恣意編撰欲以不動產設定延緩清償積欠乙○○債務之意圖
    。佐以於彰化縣境內，於96年間，均無詹家禎不動產設定資
    料，有彰化縣二林地政事務所97年3月5日二地一字第097000
    1630號函、彰化縣田中地政事務所97年3 月26日中地一字第
    0970001329號函、彰化縣北斗地政事務所97年3 月25日北地
    一字第0970001445號函、彰化縣溪湖地政事務所97年3 月25
    日溪地一字第0970001380號函、彰化縣員林地政事務所97年
    3 月27日員地一字第0970001948號函、彰化縣鹿港地政事務
    所97年3 月26日鹿地一字第0970001863號函、彰化縣和美地
    政事務所97年3 月27日和地一字第0970001808號函（他卷第
    158、160、161、164、166至168頁）可證。顯然被告自始即
    未以詹家禎所有位於彰化縣境內之不動產設定抵押權予乙○○之作為，則不詳姓名年籍成年人交付被告之「地政規費收
    據」，被告理應確知係偽造無訛。又被告明知「地政規費收
    據」係偽造，仍傳真予甲○○，轉傳真予乙○○，偽以詹家
    禎所有位於彰化縣境內之不動產已設定抵押權予乙○○，致
    使乙○○陷於錯誤，而依被告要求將登記規費轉交甲○○，
    再由甲○○轉帳入浩盈公司帳戶內，並因乙○○信以為真而
    延緩向被告求償，顯然被告因行使偽造「地政規費收據」，
    而詐取乙○○2040元之財物，並獲得乙○○同意延緩清償債
    務之利益，自有不法所有及不法利益之意圖，彰彰甚明。
(五)甲○○雖收受「代辦各項費用明細表」之傳真，轉傳真予乙○○，業經甲○○、乙○○陳明在卷（他卷第14、61頁、本
    院卷第54頁）。然被告自承：「代辦各項費用明細表」、「
    地政規費收據」均係不詳姓名年籍成年人交予被告（或傳真
    ），且已無從查明該人身分資料等語，則因該名人士不詳，
    被告迄今亦未提供任何資料供本院傳喚釐清事實，自屬無積
    極事證證明該名不詳姓名成年人是否有權製作「代辦各項費
    用明細表」（縱或內容虛偽），以罪疑為輕原則，要難遽認
    「代辦各項費用明細表」亦係偽造而被告明知並加以行使。
    又被告雖明知「地政規費收據」係偽造，然卷內尚無事證足
    以證明被告與不詳姓名年籍成年人有共同偽造「地政規費收
    據」之犯意聯絡及行為分擔，亦難論以被告有偽造「地政規
    費收據」之犯行。
(六)乙○○、甲○○雖於原審各自提出日期不同之「地政規費收
    據」（原審審訴卷第24、25頁），然96年1月26日甲○○、
    乙○○始與被告商妥由被告提供不動產設定抵押權予乙○○
    之事，被告於96年2月16日下午2時57分，傳真「96年1月16
    日」彰化縣地政事務所戳記之「地政規費收據」，甲○○質
    疑何以收據日期是「96年1月16日」，方與被告聯絡，被告
    事後再傳真「96年1月28日」之「地政規費收據」予甲○○
    等情，業經甲○○、乙○○到庭證述在卷（本院卷第53反面
    、54頁）。且甲○○稱：可能提供給法院時，遺漏1張，只
    提供認為重要的；乙○○稱：甲○○傳真給我2張「地政規
    費收據」，1張日期「1月16日」較不清楚，所以只拿「1月
    28日」那張，當時我還沒有發現2張不一樣（本院卷第54正
    、反面）。參以「96年1月16日」、「96年1月28日」之「地
    政規費收據」傳真時間分別為96年2月16日「2時57分PM」、
    「10時29分PM」，確實有傳真先後不同之情形。且日期為「
    96年1月28日」之「地政規費收據」傳真文件上有打字繕寫
    署名「吳先生」的文字，其內容略為「我是欠旺得福公司貨
    款！據查乙○○女士非貴公司之負責人，故請給我們，貴公
    司將我（公）司債務轉讓給乙○○女士之轉讓書，... 因此
    所產生的重新設定的費用希望貴公司負擔...。請將你同意
    支付的設定費存入我（公）司帳戶後，我再將設定文件傳真
    給你。... 規費收據是證明已辦理！前傳錯誤，改傳正確單
    據，請查收」，並繕寫者具名為「浩盈」（因傳真資料略不
    清晰，僅能判讀如上，本院卷第62頁），適與甲○○、乙○○上開所證被告何以先後傳真2紙日期不同之「地政規費收
    據」情節完全吻合，甚且浩盈公司作帳代書費之分錄轉帳傳
    票2紙日期均為「96年1月16日」（他卷第109、110頁），亦
    與被告第1次傳真「地政規費收據」之日期相同，以被告自
    承；親自作浩盈公司帳目，已如上述，顯然本件一切歷程被
    告均參與其中，堪認甲○○、乙○○所證，要非虛妄。
(七)被告於97年3 月21日偵訊筆錄中，確實承認「地政規費收據
    」是代書傳真給我們公司，當時我在國外，就請公司小姐再
    傳真給甲○○，我就把錢付給代書等語，業經本院勘驗上開
    光碟無誤，製有勘驗筆錄存卷可參（本院卷第26頁）。因傳
    真「地政規費收據」予甲○○時，被告已自國外返台，故上
    開傳真之動作，應係被告親為無誤，詳如上述，被告否認「
    地政規費收據」係其傳真，並以上開偵訊筆錄內容有誤，顯
    係飾卸之詞，要無足取。又本院為確認傳真機號碼可否由使
    用者自行設定，經本院將本院內線分機「8399」自行設定為
    「66666 」，再傳真至「00000000」，則「00000000」傳真
    機所收到的傳真資料最上面的傳真機號碼顯示為「『66666
    』To：00000000」，顯然傳真機的傳真號碼可以由使用者自
    行設定，有本院勘驗筆錄附卷可憑（本院卷第37至52頁）。
    被告亦自承：浩盈公司傳真機可以設定（原審卷第41頁），
    顯然浩盈公司所使用之傳真機可自行設定。是以，被告使用
    電話號碼原為「00000000」，雖於95年3月27日變更為「000
    00000 」，有被告提出中華電信電話異動表影本為憑，然傳
    真機號碼既可由使用者自行設定，故被告利用原使用之電話
    權充傳真機之號碼使用而設定為「00000000」，如未改變傳
    真機之設定，則無論被告事後以何號碼權充傳真機使用，甲○○收受「地政規費收據」傳真資料最上面傳真號碼仍顯示
    為「00000000」，亦不違背常情，自難以浩盈公司搬遷移機
    而認「地政規費收據」非被告所傳真。再本院並未認被告有
    偽造「地政規費收據」之犯行，故僅以傳真機傳送「地政規
    費收據」予甲○○，並不須具有專門職業技術方可為之。又
    浩盈公司帳務由被告自己處理，如上所述，浩盈公司之分錄
    轉帳傳票自應由被告製作，顯然被告知悉甲○○已轉帳2040
    元入浩盈公司帳戶內。再觀諸乙○○持有7 紙支票，抬頭均
    為竹大公司，有上開支票存卷可參，故浩盈公司早已認可旺
    得福禮品加工廠之貨款可由竹大公司收領，否則，焉有簽發
    抬頭為竹大公司之支票交予甲○○之理，故被告以事後發現
    乙○○不是甲○○妻子，「旺得福禮品加工廠」負責人如來
    確認貨款轉讓給竹大公司，我則同意將土地設定予乙○○云
    云，自屬推諉之詞，要難採信。末乙○○持有7 紙支票及浩
    盈公司與竹大公司間之貨款，並未因訴請追究被告涉犯本件
    行使偽造公文書、詐欺取財、詐欺得利之犯行而獲得解決，
    業經被告陳述明確，乙○○、甲○○自無以刑逼民之方式恣
    意提告之問題。
三、綜上所述，被告所辯，均無足取。本件事證明確，應依法論
    科。
四、按土地登記，應依土地法規定繳納登記規費，而登記規費，
    係指土地法所規定之登記費、書狀費、工本費及閱覽費，且
    土地登記規則係依土地法第37條第2 項規定訂定之，分別為
    土地登記規則第46、45、1 條所明定。是以「地政規費收據
    」乃彰化縣各地政事務所依據土地登記規則，於不動產辦理
    設定、變更登記所需繳納規費之憑證，復蓋用代表地政事務
    所收受登記規費之戳記於其上，自屬公務員基於職務上關係
    所制作者，雖其上戳記非表示公務機關或機關長官資格及其
    職務之印信，然無礙於社會一般人無法辨識而誤信為真正之
    危險，仍難謂非公文書（最高法院90台上字第2991號判決意
    旨參照）。核被告所為，足以生損害於彰化地政事務所對收
    取規費管理之正確性及乙○○之權益，係犯刑法第216條、
    第211條之行使偽造公文書罪、刑法第339條第1項之詐欺取
    財罪及同條第2項之詐欺得利罪。被告利用不知情甲○○傳
    真偽造之「地政規費收據」予乙○○，顯係利用不知情之人
    從事犯罪行為，為間接正犯。被告所犯上開3罪，係一行為
    觸犯數罪名，為想像競合犯，應從一重之行使偽造公文書罪
    處斷。
五、原審認被告所犯罪證明確，予以論罪科刑，固非無見。惟查
    ：(1)「地政規費收據」係公務員基於職務關係所制作者，為
    公文書，原判決論以私文書，見解尚值商榷。(2)被告利用不
    知情甲○○傳真偽造之「地政規費收據」，係間接正犯，原
    判決未論及此，亦有未合。(3)被告傳真「地政規費收據」日
    期為96年2 月16日，且因「地政士事務所代辦各項費用明細
    表」尚無積極事證足認係無製作權之人所製作，雖其上內容
    虛偽，亦難遽認為偽造之私文書。惟原判決誤以被告傳真日
    期為96年2月9日；且「地政士事務所代辦各項費用明細表」
    亦係偽造，均有違誤。被告否認犯行，並以如仍為有罪判決
    ，希望獲得緩刑為由，提起上訴，因被告犯行明確，詳如前
    述，且迄未與乙○○達成和解，要無獲邀緩刑之理由，被告
    上訴核無理由，然原判決既有上開可議之處，自應由本院撤
    銷改判。
六、爰審酌被告為大專畢業之人士，擔任浩盈公司負責人，具有
    豐富社會歷練，理應端正行事，竟貪圖區區2040元及延緩清
    償債務之利益，以行使偽造公文書手段，損及彰化縣地政事
    務所收取規費之正確性，並造成乙○○求償無門，暨被告雖
    無犯罪前科，素行尚可，然開庭時，態度從容、狡辯，毫無
    悔意，迄今仍未與乙○○達成和解賠償損害等一切情狀，量
    處如主文第2項所示之刑。末被告犯罪之時間在96年4月24日
    以前，合於中華民國96年罪犯減刑條例之減刑規定，爰依該
    條例第2條第1項第3 款之規定，減輕其刑，以資懲儆。至被
    告持以行使之偽造「地政規費收據」，既經不詳姓名人士交
    予被告，自屬被告所有，且供本件犯罪所用之物，雖未扣案
    ，然不能證明業已滅失，應依刑法第38條第1項第2款規定宣
    告沒收，附此敘明。
據上論斷，應依刑事訴訟法第369條第1項前段、第364條、第299
條第1項前段，刑法第216條、第211條、第339條第1項、第2項、
第55條、第38條第1項第2款，刑法施行法第1條之1，中華民國96
年罪犯減刑條例第2條第1項第3款、第7條，判決如主文。
本案經檢察官柯麗鈴到庭執行職務。
中    華    民    國    98    年    7     月    16    日
                  刑事第二庭審判長法  官  洪光燦
                                  法  官  宋明蒼
                                  法  官  李麗玲
以上正本證明與原本無異。
如不服本判決，應於收受送達後十日內向本院提出上訴書狀，其
未敘述上訴之理由者並得於提起上訴後十日內向本院補提理由書
（均須按他造當事人之人數附繕本）。
                                  書記官  廖婷璇
中    華    民    國    98    年    7     月    17    日
附錄：本案論罪科刑法條全文
中華民國刑法第211 條
偽造、變造公文書，足以生損害於公眾或他人者，處一年以上七
年以下有期徒刑。
中華民國刑法第216條
行使第 210 條至第 215 條之文書者，依偽造、變造文書或登載
不實事項或使登載不實事項之規定處斷。
中華民國刑法第339條
意圖為自己或第三人不法之所有，以詐術使人將本人或第三人之
物交付者，處5 年以下有期徒刑、拘役或科或併科1 千元以下罰
金。
以前項方法得財產上不法之利益或使第三人得之者，亦同。
前二項之未遂犯罰之。


司法院資訊處製作；財團法人民間司法改革基金會備份。
